臺灣高等法院刑事判決 　　　　　　96年度上更(二)字第162號
上　訴　人
即　被　告　乙○○原名許錫山.
選任辯護人　王上律師
上列上訴人因偽造有價證券案件，不服台灣桃園地方法院89年度
訴字第1723號中華民國90年2 月28日第一審判決（起訴案號：台
灣桃園地方法院檢察署89年度偵緝字第821 號）提起上訴，經判
決後，由最高法院第二次發回更審，本院判決如下：
    主  文
原判決撤銷。
乙○○共同意圖為自己不法之所有，以詐術使人將本人之物交付
，處有期徒刑陸月，如易科罰金以銀元佰元即新台幣玖佰元折
算壹日。
    事  實
一、乙○○（原名許錫山）有違反動產擔保交易法案件、妨害兵
    役案件前科，於民國（下同）八十六年十月二十四日因妨害
    兵役案件經臺灣臺北地方法院判處拘役二十日，八十六年十
    二月八日判決確定，八十七年四月二十三日易科罰金執行完
    畢，（未構成累犯）。乙○○因急需資金週轉，因甲○○要
    求需提出其因生意往來取得客票使願意借款，竟為求向甲○○順利借得現金，明知於市面向不明人士購得之支票為無法
    兌現之人頭支票（即俗稱芭樂票、空頭支票），竟意圖為自
    己不法之所有，於八十八年八月間某日自中國時報刊登之分
    類廣告得知有人販售之訊息，而以購買人頭支票使用之意思
    ，於桃園縣中壢市火車站，以新臺幣（下同）一萬元之代價
    ，向姓名、年籍、住居所均不詳之四十餘歲男子，購得付款
    人為新竹區中小企業銀行（提示時業已改制為新竹國際商業
    銀行）大樹林分行之支票二紙。其中一張帳號、票號及發票
    人不詳，另一張帳號為六一四○三－八號，票號為ＡＡ00
    00000號，發票人處已蓋妥發票人為榮冠實業有限公司
    ，負責人丙○○印文，發票日期亦填載完成，金額欄則為空
    白之偽造支票（乙○○不知為偽造之票據），因乙○○認該
    紙支票發票日期間距過短，要求更改發票日期為八十八年九
    月十日，該不詳姓名年籍之成年男子乃更改日期並於其上加
    蓋丙○○印文後交付予乙○○，且明知乙○○將持該無法兌
    現之偽造支票向他人借款，竟與乙○○共同基於前揭犯意之
    聯絡，授權乙○○自行填寫所需之金額。嗣乙○○於攜回桃
    園縣楊梅鎮○○路一八巷三一號五樓住處，由許凱倫在該紙
    票號ＡＡ0000000號、付款人新竹區中小企業銀行大
    樹林分行之支票金額欄上填寫金額三十七萬五千元，用以完
    成所有票據應記載事項以符合票據應記載事項之合法外觀及
    甲○○出借款項之要求。旋即打電話向甲○○調現，而於當
    日在上址住處，持上開以榮冠實業有限公司為發票人，面額
    三十七萬五千元之支票（實為偽造之支票），向甲○○佯稱
    為生意往來取得之客票向渠借款二十萬元，並約定一期（七
    天）之利息為二萬五千元後，並交付該支票供擔保之用，致
    使甲○○不疑有詐陷於錯誤，於預扣二期之利息五萬元後將
    現金十五萬元交付予乙○○，得手後乙○○未依限清償借款
    。嗣甲○○向合作金庫慈文支庫提示前述支票並提出交換，
    經新竹國際商業銀行大樹林分行以留存印鑑不符，且票面印
    底圖案、文字油墨、紙質及該行行址誤植等各節，確定該支
    票並非新竹國際商業銀行大樹林分行核發給榮冠實業有限公
    司丙○○持用之支票，認該提示支票係屬偽造支票予以退票
    始悉上情。
二、案經甲○○告訴及桃園縣警察局大園分局報請臺灣桃園地方
    法院檢察官偵查起訴。
    理  由
壹、證據能力部分：
    按「被告以外之人於審判外之言詞或書面陳述，除法律有規
    定者外，不得作為證據」，刑事訴訟法第一百五十九條第一
    項定有明文，此即學理上所稱「傳聞證據排除法則」。依上
    開法律規定，傳聞證據原則上固無證據能力，但如法律別有
    規定者，即例外認有證據能力。又被告以外之人於審判中有
    下列情形之一，其於檢察事務官、司法警察官或司法警察調
    查中所為之陳述，經證明具有可信之特別情況，且為證明犯
    罪事實之存否所必要者，得為證據：一死亡者。二身心障礙
    致記憶喪失或無法陳述者。三滯留國外或所在不明而無法傳
    喚或傳喚不到者。四到庭後無正當理由拒絕陳述者，刑事訴
    訟法第一百五十九條之三定有明文，經查：證人即告訴人甲○○業於九十年十一月二十六日出境，迄今未再入境，且國
    內之戶籍亦已為遷出國外之註記，此有本院依職權透過戶役
    資訊查詢系統及法務部入出境資訊連結作業之表詢紀錄各一
    份在卷可參，是證人甲○○迄今滯留國外無法傳喚，而其於
    八十九年五月六日接受桃園縣警察局大園分局司法警察調查
    中所為之陳述，未見證人甲○○於日後在偵查中檢察官訊問
    時為任何不當訊問等非任意性陳述之主張，是其於該警訊之
    陳述顯具有可信之特別情況，復為證明本件犯罪事實存否所
    必要，而合於前開刑事訴訟法第一百五十九條之三第三款之
    規定，依法有證據能力，合先敘明。
貳、實體部分：
一、訊之被告乙○○固不否認有以一萬元之代價向姓名年籍不詳
    之成年男子，購買付款人為新竹區中小企業銀行大樹林分行
    之支票二紙，並將其中一紙帳號六一四○三－八號，票號Ａ
    Ａ0000000號，發票人處已蓋妥發票人為榮冠實業有
    限公司，負責人丙○○印文之支票，要求出售人更改發票日
    期並自行填載金額後，交付甲○○調借款項之事實，惟堅決
    否認有何詐欺之犯行，辯稱：伊只是買芭樂票，沒有辦法兌
    現，完全不知道是假的。伊知道買來的芭樂票係無法兌現之
    票據，伊向甲○○調借現款時甲○○也知道，伊除了開一紙
    其個人之本票外，甲○○說為了給公司看，還要伊給一紙客
    票云云。
二、經查：
  (一)右揭事實，業據告訴人甲○○於警訊中陳述：其所提示之系
    爭支票為八十八年八月間，由乙○○（更名前許錫山）所交
    付。他說是他上游廠商開給他的貨款支票。提示該支票後經
    銀行告知係屬偽造等語（見偵字第一○○二七號卷第四頁正
    、反面），參酌被告乙○○於偵查中供承：曾與甲○○有財
    務往來，（經提示）亦曾交給他一張以新竹區中小企銀為付
    款人之支票，支票來源是伊看報紙以六千元購得，買來時章
    已蓋好，金額則是伊填上的。當時是因經濟狀況急需用錢，
    才在報紙上看到廣告，以報載方式與一不詳之男子約在中壢
    火車站購買，該支票是買來後向甲○○借錢，才借了十七萬
    元，其餘部分是利息等語（見偵緝字第八二一號卷第十五頁
    背面至十六頁），於原審中供承：「我於八十八年八月間看
    中國時報廣告，打電話與一名四十多歲男子聯絡後，在中壢
    火車站碰面，以一萬元向他買二張新竹商業銀行大樹林分行
    支票，支票上金額、日期都是空白，發票人處已蓋妥印章，
    買到後我就帶回楊梅瑞坪路一八巷三一號五樓住處，在其中
    一張填上金額、日期後，就通知甲○○過來拿，因為我要向
    他調現……，向他調現二十萬，他預扣一期利息，付我十七
    萬六千元。而我在一個月前也曾向甲○○借三萬元，當時只
    有交付自己身分證及開本票給他，後來向他調二十萬元時，
    他說要有支票，我才去買支票向他調現…另一張支票我沒有
    使用，把它撕掉、丟棄。…我是花一萬元買二張空白支票」
    等語（見原審卷第二七頁、二八頁），於本院上訴審中供承
    ：日期、金額是伊填寫，伊在報紙上買的支票，伊也知道賣
    票的人並不是開票的人等語（見本院上訴審卷第三一頁、三
    二頁），於本院前審中再陳：伊是看中國時報再去跟那一個
    人買的，賣給伊的那個人，伊不認識，當時伊跟他說要信用
    好的，因為伊要拿給告訴人。當時二人就約在中壢火車站，
    金額是伊寫的，但日期原來已經寫好了，伊認為期間太短，
    所以要求日期應該改一下，所以才在更改日期之後在上面蓋
    丙○○的印章，日期上的印章是當場蓋的，支票金額是伊自
    己寫的沒錯，大小章是在之前已經蓋好了。這張票的金額還
    有發票日是伊填載的（見本院前審九十三年一月十二日準備
    程序筆錄、九十三年二月二十六日審判筆錄），於本院準備
    程序再確認向甲○○之借款金額為二十萬元，但預扣二期之
    利息五萬元，實借得現金十五萬元（見本院卷第三十二頁反
    面），是被告乙○○陳述借款金額雖與實際借款金額有所出
    入，然就其購買市售支票偽填金額後持向告訴人甲○○調現
    借款之基本事實，仍與告訴人甲○○所供一致，其此部分之
    陳述，仍屬可信。而榮冠公司雖有向新竹國際商業銀行大樹
    林分行申請開立帳號六一四○三─八號支票存款帳戶請領支
    票使用，惟該帳戶支票並未失竊，被告乙○○交付甲○○調
    借現金之支票上蓋用「榮冠實業有限公司」及「丙○○」印
    文，均非榮冠公司及丙○○所有留存之印鑑章等各節，亦經
    榮冠公司負責人丙○○於偵查中證述屬實（偵字第五○○九
    號卷第十二頁背面、偵字第一○○二七號卷第三頁），並有
    丙○○提出榮冠公司及丙○○本人印鑑章印文附卷可供核對
    （見偵字第五○○九號卷第十六頁）。且該票號為ＡＡ00
    00000號之支票，於被告乙○○交付甲○○持往合作金
    庫慈文支庫提出交換，經新竹國際商業銀行大樹林分行承辦
    人員檢視後，因前面票面印底圖案較該行印製之支票為模糊
    ，紙質粗糙、文字油墨澤較淡，且該行行址誤植為桃園市○○路二二三號（正確應為桃園市○○路二三三號），確定該
    支票非新竹國際商業銀行大樹林分行核發給榮冠實業有限公
    司丙○○之支票等情，復有支票、桃園縣票據交換所退票理
    由單、新竹國際商業銀行大樹林分行八十九年三月二十日竹
    商銀大林字第三九二號函、九十三年二月十三日竹商銀大林
    字第三八─一號函各一紙附卷足參（見偵字第五○○九號卷
    第四頁、偵字第一○○二七號卷第十二頁、原審卷第三八頁
    ）。又經比對卷附之支票上書寫日期、金額與九十年二月十
    五日原審調查時當庭諭知被告書寫之阿拉伯數字與國字，二
    者字形、筆法相同（見偵字第五○○九號卷第四頁、原審卷
    第三一頁），足見被告乙○○確明知報載分類廣告販售之支
    票為無法兌現之票據，但為求順利向甲○○借得現金周轉仍
    予販入，而與該不詳姓名之成年男子基於詐欺犯意連絡，由
    該不姓名年籍之成年男子發票人處蓋妥發票人榮冠公司及負
    責人丙○○大小印章之票號為ＡＡ0000000號偽造支
    票上（但被告不知為偽造之票據，理由詳如後述），將原填
    載發票日期更改為八十八年九月十日，填製金額為三十七萬
    五千元，即持上揭支票向甲○○借款二十萬元，並交付該支
    票以為擔保、清償借款之用，堪為認定。
  (二)至被告雖辯稱係甲○○拿報紙分類廣告要伊購買該人頭支票
    ，甲○○所明知該紙支票為人頭支票，因甲○○表示為給公
    司看，伊才去購買，伊並無不法所有之詐欺意圖云云，但查
    被告即係向告訴人甲○○借款，而「人頭支票」乃無法兌現
    之票據，本身不具任何擔保價值，為一般通常智識之人所明
    知，且貸與人要求借用人提供遠期支票之用意即在擔保消費
    借貸債權，倘貸與人明知借用人所提供之支票無兌現可能，
    豈肯交付約定之金錢？是告訴人甲○○苟明知該票據為「人
    頭支票」適足以證明被告之債信不良，被告之還款能力及誠
    信堪慮，告訴人豈可能在無擔保且被告顯然不能按時還款之
    情形下，將款項貸予被告？告訴人又何需要求被告借款提出
    無法兌現之人頭支票一紙，豈不啻多此一舉？是被告此部分
    所辯顯與常情有違，不足採信。又被告辯稱紙支票上之日期
    之更改乃應告訴人甲○○之請求，伊請出售票據之人直接與
    甲○○連絡更改，如何改伊不清楚云云，然被告指稱該紙支
    票係甲○○請其透過分類廣告購得之人頭支票，顯不可採，
    已如前述，告訴人豈有就無法兌現之「人頭支票」要求被告
    更改日期之必要？況且有關支票之往來信用良好與否，及發
    票日之遠近，其利害事涉被告借款時個人信用良寙，更影響
    告訴人貸予借款之意願，告訴人如認票載發票日期過遠，自
    會於貸與借款前要求被告提出更改，豈可能於同意借款後始
    要求更改之理？又如被告所言係告訴人拿分類廣告要指定被
    告打特定之電話購買，苟為真正，告訴人即與該出售票據之
    人有所認識，自可逕行連絡更改即可，又何需被告大費周張
    ，先請被告連絡出售票據之人後，再由出售票據之人出面更
    改日期之舉，益證被告前後所辯，存有邏輯上之矛盾，顯係
    臨訟虛擬之詞，不足採信。末按，借貸與否乃關乎個人信用
    之事，借款人有還款能力，有良好債信，貸與人始會斟酌出
    借款項，苟已明知借款人債信不良，並無任何清償能力，或
    以虛偽之證件要求借貸，衡情貸與人斷無可能同意融資，是
    被告所持該紙支票係屬「人頭支票」為無法兌現、無擔保價
    值之支票，被告持之借款自會隱而不宣，以免告訴人以無擔
    保為由而拒絕借款，豈可能明白告知告訴人該紙支票為購得
    之「人頭支票」？是告訴人於警訊稱該紙支票，被告說是他
    上游廠商開給他的貨款等語（見偵字第一００二七號卷第四
    頁反面），自較符合常情而可採，綜此，被告明知為該紙支
    票為購得之「人頭支票」無法兌現，於向告訴人借款時佯稱
    為上游廠商開給伊之貨款票據，自有施用詐術，致使告訴人
    陷於錯誤誤信被告所提之支票確為可兌現之客票，並誤認其
    借款業已獲得足額擔保，而交付借款無疑，況且被告確有屆
    期未依限還款之事實，是其以「人頭支票」借款之時確有不
    法所有之意圖，甚明。至縱如其所稱業已向告訴人甲○○陸
    續清償借款，亦屬事後是否清償所借款項之行為，要與其所
    已成立之詐欺犯行無涉，自不待言。
  (三)按刑法上犯罪之故意，祇須對於犯罪事實有所認識，有意使
    其發生或其發生不違背其本意，仍予以實施為已足，不以行
    為人主觀之認識與客觀事實兩相一致為必要，故行為人主觀
    上欲犯某罪，事實上卻犯他罪時，依刑罰責任論之主觀主義
    思潮，首重行為人之主觀認識，應以行為人主觀犯意為其適
    用原則，必事實上所犯之他罪有利於行為人時，始例外依該
    他罪處斷。我國暫行新刑律第十三條第三項原亦有「犯罪之
    事實與犯人所知有異者，依下列處斷：所犯重於犯人所知或
    相等者，從其所知；所犯輕於犯人所知者，從其所犯」之規
    定。嗣制定現行刑法時，以此為法理所當然，乃未予明定。
    從而行為人主觀上欲犯某罪，但事實上所為係構成要件略有
    不同之他罪，且二罪法定刑相同，情節又無軒輊時，揆之前
    揭「所犯與犯人所知相等，從其所知」之法理，自應適用行
    為人主觀上所認識之該罪論處（最高法院九十二年度台上字
    第一二六三號判決意旨參照）。又按一般所謂之「人頭支票
    」、「芭樂票」，係指無法兌現之空頭支票。此又可分為未
    獲授權，冒用他人名義開戶、申領之支票；及委請知情之人
    以相當對價或其他方式，至金融行庫設立帳戶並請領甲存支
    票供自己使用，亦即發票名義人知情，並志願充為「人頭」
    概括授權他人簽發之支票二種。後者因發票名義人志願充為
    人頭，以其名義開戶及申領支票供他人簽發使用，該他人及
    經該他人同意而簽發之人，已得發票人即「人頭」之直接或
    間接概括授權而簽發，並不成立偽造有價證券罪。經查，被
    告於本院準備程序及審理中均不否認系爭本票係其從報紙分
    類廣告得知而以一萬元之代價所購得，且明知該系爭本票為
    無法兌現之票據等事實，是如前述市面出售之「人頭支票」
    、「芭樂票」其來源非以偽造一端，亦不乏發票名義人自願
    充當人頭者有之，是來源多端，自難以系爭支票係屬偽造之
    票據，遽以推論被告主觀上有明知為偽造之情，尚需參考其
    他事證相互參證加以認定，然如前述被告即係透過分類廣告
    價購「人頭支票」使用，而價購之「人頭支票」本無兌現能
    力，為購買人頭支票之人所明，不論係「偽造支票」或「人
    頭支票」同為無兌現能力之支票，衡情自會購買他人自願充
    作人頭之「人頭支票」以免滋生其他事端，主觀上斷無以購
    買偽造之票據而致身陷重典之可能。復觀諸，被告曾為更改
    系爭支票上之日期，尚電請出售票據之人出面更改並加蓋發
    票人印章，益證其主觀認定係市售經自願充作支票人頭之所
    開立之人頭支票甚明。此外，於無積極之證據證明其有偽造
    票據之主觀犯意，自應採有利於被告之認定，認被告主觀僅
    有購買他人自願充當人頭之「人頭支票」充當有債信之票據
    之詐欺犯意。綜此，被告事證明確，犯行堪予認定。
三、按行為後法律有變更者，適用行為時之法律。但行為後之法
    律有利於行為人者，適用最有利於行為人之法律，刑法第二
    條第1項定有明文（刑法第二條係規範行為後法律變更所生
    新舊法律比較適用之準據法，是刑法第二條本身雖經修正，
    但該條文既屬適用法律之準據法，本身尚無比較新舊法之問
    題，應逕適用裁判時之刑法第二條規定以決定適用之刑罰法
    律）。又比較時應就罪刑有關之共犯、未遂犯、想像競合犯
    、牽連犯、連續犯、結合犯，以及累犯加重、自首減輕暨其
    他法定加減（如身分加減）與加減例等一切規定，綜其全部
    罪刑之結果而為比較（最高法院九十五年第八次刑事庭會議
    決議參照）。查被告行為後，刑法第三十三條第五款有關罰
    金之最低數額、第四十一條有關易科罰金等規定，業於九十
    四年二月二日修正公布，刑法施行法亦於九十五年六月十四
    日修正增訂第一條之一（有關罰金之最高數額），並均自九
    十五年七月一日起施行，茲就比較情形分述如下：
  (一)刑法第二十八條有關共犯之規定，修正前第二十八條規定：
    「二人以上共同實施犯罪之行為者，皆為正犯」，修正後則
    規定：「二人以上共同實行犯罪之行為者，皆為正犯」，亦
    即修正後規定，係將原來共同正犯之共同「實施」犯罪，改
    為共同「實行」犯罪，剔除完全未參與犯罪相關行為「實行
    」之「陰謀共同正犯」及「預備共同正犯」，是修正後之共
    同正犯之可罰性要件之範圍業已限縮，乃屬行為可罰性要件
    之變更，自應比較新舊法，惟本案被告二人係共同為上開傷
    害之犯罪行為，不論適用修正前、後之刑法第二十八條規定
    ，被告二人均應成立共同正犯，經比較修正前、後之規定，
    對被告二人並無不利，自應一般法律適用之原則，適用裁判
    時之法律。
  (二)刑法第三十三條第五款有關罰金之最低數額部分，刑法分則
    編各罪所定罰金之貨幣單位原為銀元，修正前刑法第三十三
    條第五款規定：「罰金：（銀元）一元以上」，而銀元與新
    臺幣間之折算，依現行法規所定貨幣單位折算新臺幣條例規
    定，以銀元一元折算新臺幣三元；修正後刑法第三十三條第
    五款則規定：「罰金：新臺幣一千元以上，以百元計算之」
    ；經比較修正前、後之規定，修正後刑法第三十三條第五款
    所定罰金之最低數額，較之修正前提高，自以修正前刑法第
    三十三條第五款規定有利於被告。
  (三)刑法施行法第一條之一有關罰金之最高數額部分，修正刑法
    係自九十五年七月一日起施行，在此之前，刑法分則編有關
    罰金之貨幣單位係銀元（銀元與新臺幣之折算比例為一比三
    ），且依刑法分則編應處罰金者，應適用罰金罰鍰提高標準
    條例第一條、第五條規定，就七十二年六月二十六日前修正
    之刑法條文，罰金數額提高二至十倍，其後修正者則不提高
    倍數；而修正刑法施行後，因刑法第三十三條第五款所定罰
    金之貨幣單位，經修正為新臺幣後，刑法分則各罪所定罰金
    之貨幣單位亦應配合修正為新臺幣，為使刑法分則編各罪所
    定罰金之最高數額與刑法修正前趨於一致，乃增訂刑法施行
    法第一條之一：「中華民國九十四年一月七日刑法修正施行
    後，刑法分則編所定罰金之貨幣單位為新臺幣。九十四年一
    月七日刑法修正時，刑法分則編未修正之條文定有罰金者，
    自九十四年一月七日刑法修正施行後，就其所定數額提高為
    三十倍。但七十二年六月二十六日至九十四年一月七日新增
    或修正之條文，就其所定數額提高為三倍」，亦即，自九十
    五年七月一日起，刑法分則編所定罰金之貨幣單位，由原來
    之銀元改為新臺幣，且於九十四年一月七日刑法修正時（九
    十四年一月七日係立法院三讀通過之日期），刑法分則編未
    修正之條文定有罰金者，復未於七十二年六月二十六日至九
    十四年一月七日修正或新增，自九十五年七月一日起，有關
    罰金之數額提高為三十倍。本案被告係犯刑法第三百三十九
    條第一項之詐欺取財罪，該罪有罰金刑之處罰，且該條文於
    九十四年一月七日刑法修正時未經修正，亦未於七十二年六
    月二十日至九十四年一月七日間修正過，依增訂刑法施行法
    第一之一條之規定，其罰金以新臺幣為單位，數額應提高三
    十倍。此與修正前之罰金以銀元為單位，適用罰金罰鍰提高
    標準條例第一條規定，應提高十倍，再經折算為新臺幣（銀
    元與新臺幣之折算比例為一比三），換算結果，亦為三十倍
    。從而，刑法分則編各罪所定罰金刑之最高數額，於上開規
    定修正後並無不同，對被告而言，並無不利。
  (四)刑法第四十一條有關易科罰金之規定，行為時即修正前刑法
    第四十一條第一項前段規定：「犯最重本刑為五年以下有期
    徒刑以下之刑之罪，而受六個月以下有期徒刑或拘役之宣告
    ，因身體、教育、職業、家庭之關係或其他正當事由，執行
    顯有困難者，得以一元以上三元以下折算1日，易科罰金」
    ，而被告行為時之易科罰金折算標準，依修正前罰金罰鍰提
    高標準條例第二條前段（現已刪除）規定，就其原定數額提
    高為一百倍折算一日，則被告行為時之易科罰金折算標準，
    應以銀元三百元折算一日，經折算為新臺幣後，應係以新臺
    幣九百元折算為一日。裁判時即修正後刑法第四十一條第一
    項前段則規定：「犯最重本刑為五年以下有期徒刑以下之刑
    之罪，而受六個月以下有期徒刑或拘役之宣告者，得以新臺
    幣一千元、二千元或三千元折算一日，易科罰金」，比較修
    正前、後之易科罰金折算標準，以行為時即修正前之規定，
    較有利於被告。
  (五)綜合上述各條文修正前、後之比較，可知依修正前、後之規
    定，就罰金之最高數額（即刑法施行法第一條之一）部分，
    對被告並無不利，惟修正後之罰金最低數額、易科罰金之折
    算標準，均較修正前提高，顯然不利於被告，揆諸前揭最高
    法院決議所揭示之罪刑綜合比較原則，依刑法第二條第一項
    前段之規定，應整體適用行為時即修正前之規定。
四、核被告所為係犯刑法第三百三十九條第一項之詐欺取財罪，
    又提供人頭設立帳戶者，帳戶內通常並無足夠支付支票金額
    之存款，跳票之機率甚高，且偽造之支票根本無法兌現，則
    其販賣該偽造之「人頭支票」予他人使用，對於所販賣之空
    白支票，係供知情（明知為偽造支票或「人頭支票」）之買
    受者（或其下手）接續填載金額及發票日期，以完成支票之
    簽發行為，使生票據法上效力，然後持以向不知情之人（被
    害人）詐財，自是知之甚稔。從而該不詳姓名之成年男子販
    賣者係與知為「人頭支票」而完成支票簽發持以行使之被告
    ，相互利用其一部行為，以完成其犯罪目的，對於被告持以
    行使所犯詐欺取財罪，自具有犯意聯絡及行為分擔，應依裁
    判時刑法之規定論以共同正犯。至檢察官起訴書起訴法條雖
    未記載刑法第三百三十九條第一項之詐欺取財罪，但審究起
    訴書所載之犯罪事實欄檢察官即已詳載被告持用系爭偽造之
    支票，以抵償被告積欠告訴人之債務，是以行使偽造之支票
    為新債清償本另涉有詐欺取財之罪，是檢察官起訴書犯罪事
    實即已提及「抵償債務」之事，其起訴法條顯係漏載刑法第
    三百三十九條第一項，本院自得就此加以審究，併此說明。
五、原審認被告乙○○犯行，事證明確，而予以論罪科刑，固非
    無見，惟原判決漏未斟酌被告購買票據時之主觀認識，而僅
    以被告交付告訴人甲○○之支票係屬偽造之有價證券，即認
    被告涉犯刑法第二百零一條第一項之偽造有價證券罪，尚有
    未洽，被告乙○○上訴意旨，猶執前詞，否認全部犯罪，雖
    無可取，惟原判決既有前述可議，即屬無可維持，自應由本
    院撤銷改判並審酌被告乙○○犯罪之動機、目的、手段及其
    品性、生活狀況、智識程度、犯罪所生之損害，及犯罪所得
    之利益、犯罪後態度等一切情狀，量處如主文第二項所示之
    刑，並依修正前刑法第四十一條第一項前段，罰金罰鍰提高
    標準條例第一條前段、修正前罰金罰鍰提高標準條例第二條
    之規定，諭知易科罰金之折算標準，以資懲戒。至帳號六一
    四○三－八號，票號ＡＡ0000000號，發票人為榮冠
    實業有限公司，負責人丙○○之新竹國際商業銀行大樹林分
    行之支票，固屬偽造之有價證券，但被告所犯並非刑法第二
    百零一條第一項之偽造有價證券罪，自無從於被告所犯之罪
    刑項下，依刑法第二百零五條規定併予宣告沒收。另該票據
    固屬被告犯詐欺犯罪所用之物，但業經被告行使交付予告訴
    人甲○○，亦已非屬被告所有，亦無從依刑法第三十八條第
    一項第二款之相關規定併予宣告沒收，附此說明。
六、不另為無罪之諭知部分：
  (一)公訴意旨略以：許錫山明知自己無資力，竟於八十八年八月
    間自報紙廣告上，以六千元代價向不詳姓名者，購買偽造之
    付款人為新竹商業銀行大樹林分行，發票人處業蓋妥榮冠實
    業有限公司公司印章及負責人丙○○印章之ＡＡ00000
    00號支票後，隨即在其上填載金額三十七萬五千元後將該
    支票交予不知情之甲○○抵償債務，涉犯刑法第二百零一條
    第一項之偽造有價證券罪嫌云云。
  (二)按犯罪事實應依證據認定之，無證據不得認定犯罪事實，刑
    事訴訟法第一百五十四條第二項定有明文。次按刑事訴訟法
    上所謂定犯罪事實之證據，係指足以認定被告確有犯罪行為
    之積極證據而言，該項證據自須適合於被告犯罪事實之認定
    ，始得作為斷罪之資料，而認定不利於被告之事實，須依積
    極證據，苟積極證據不足為不利於被告事實之認定時，即應
    為有利於被告之認定，更不必有何有利之證據；事實審法院
    對於證據之取捨，依法雖有自由判斷之權，然積極證據不足
    證明犯罪事實時，被告之抗辯或反證縱屬虛偽，仍不能以此
    資為積極證據應予採信之理由；最高法院二十九年上字第三
    一０五號、三十年上字第四八二、八一六號分別著有判例可
    資參照。且刑事訴訟上證明之資料，無論其為直接證據或間
    接證據，均須達於通常一般之人均不致於有所懷疑，而得確
    信其為真實之程度，始得據為有罪之認定，若其關於被告是
    否犯罪之證明未能達此程度，而有合理性懷疑之存在，致使
    無從形成有罪之確信，根據「罪證有疑、利於被告」之證據
    法則，即不得遽為不利被告之認定，最高法院亦著有七十六
    年度台上字第四九八六號判例意旨可資參照。
  (三)本件公訴人認被告涉有刑法第二百零一條第一項偽造有價證
    券罪嫌，無非以被害人甲○○、證人丙○○指證及被告提出
    該紙支票之自白，以及有扣案上開之支票可證，為其主要論
    據。惟查：
    (1)按刑法上犯罪之故意，祇須對於犯罪事實有所認識，有意
      使其發生或其發生不違背其本意，仍予以實施為已足，不
      以行為人主觀之認識與客觀事實兩相一致為必要，故行為
      人主觀上欲犯某罪，事實上卻犯他罪時，依刑罰責任論之
      主觀主義思潮，首重行為人之主觀認識，應以行為人主觀
      犯意為其適用原則，必事實上所犯之他罪有利於行為人時
      ，始例外依該他罪處斷。我國暫行新刑律第十三條第三項
      原亦有「犯罪之事實與犯人所知有異者，依下列處斷：所
      犯重於犯人所知或相等者，從其所知；所犯輕於犯人所知
      者，從其所犯」之規定。嗣制定現行刑法時，以此為法理
      所當然，乃未予明定。從而行為人主觀上欲犯某罪，但事
      實上所為係構成要件略有不同之他罪，且二罪法定刑相同
      ，情節又無軒輊時，揆之前揭「所犯與犯人所知相等，從
      其所知」之法理，自應適用行為人主觀上所認識之該罪論
      處（最高法院九十二年度台上字第一二六三號判決意旨參
      照）。又按一般所謂之「人頭支票」、「芭樂票」，係指
      無法兌現之空頭支票。此又可分為未獲授權，冒用他人名
      義開戶、申領之支票；及委請知情之人以相當對價或其他
      方式，至金融行庫設立帳戶並請領甲存支票供自己使用，
      亦即發票名義人知情，並志願充為「人頭」概括授權他人
      簽發之支票二種。後者因發票名義人志願充為人頭，以其
      名義開戶及申領支票供他人簽發使用，該他人及經該他人
      同意而簽發之人，已得發票人即「人頭」之直接或間接概
      括授權而簽發，並不成立偽造有價證券罪。
    (2)被告於本院準備程序及審理中均不否認系爭本票係其從報
      紙分類廣告得知而以一萬元之代價所購得，且明知該系爭
      本票為無法兌現之票據等事實，是其主觀之認知僅係購買
      「人頭支票」、「芭樂票」供己使用，且票據之真偽非一
      般人可得加以判斷，必須經由發行銀行進行認定，被告實
      無從於購得之票據當時即知為偽造，況且市面出售之「人
      頭支票」、「芭樂票」其來源非以偽造一端，亦不乏發票
      名義人自願充當人頭者有之，是來源多端，自難以系爭支
      票係屬偽造之票據，遽以推論被告主觀上有明知為偽造之
      情。再參諸被告即係透過分類廣告價購「人頭支票」使用
      ，而價購之「人頭支票」本無兌現能力，為購買人頭支票
      之人所明，不論係「偽造支票」或「人頭支票」同為無兌
      現能力之支票，衡情自會購買他人自願充作人頭之「人頭
      支票」以免另生事端，主觀上斷無以購買偽造之票據而致
      身陷重典之可能。
    (3)再者，被告向某不詳姓名年籍之男子購買系爭支票時，曾
      因票載發票日期過短，經被告乙○○要求更改日期並為塗
      改後，再由該不詳姓名年籍之男子於發票日期欄內蓋用「
      丙○○」印文，以示塗改之事實，已據被告供承在卷，業
      如前述，觀以系爭支票之發票日期欄內發票日期確有經塗
      改，並蓋用「丙○○」之印文於其上之情形，此外觀事實
      適足使被告認其所購之票據係提供「人頭帳戶」之人有概
      括授權他人持該人頭之印章簽發之「人頭支票」之情，否
      則當無持印章修改日期之行為。又人頭支票即係提供帳戶
      之人交付其他人出售圖利，其自會一併交付支票及印章乃
      屬常態，至於人頭戶之性別與出售票據之人本不具一定之
      關連性，是故，該不詳姓名之男子持用女子「丙○○」印
      章，尚不足以推論被告必悉該支票係屬偽造，而為被告不
      利之認定。至辯護人辯護稱：系爭支票發票日期不清，應
      屬票據應記載事項之欠缺，而無票據法上之效力，不構成
      偽造有價證券罪云云，但查，被告已自承該票據載有日期
      ，因日期間距過近乃要求更改，是該票據原載有發票日當
      無疑異，且觀諸退票理由書亦未以票據應記載之事項欠缺
      加以退票，是辯護人以附卷之票據影本及退票理由書之影
      本有關支票發票日日期不清，據以推論票據之記載欠缺，
      實非所宜，併此說明。
  (四)綜上，檢察官所舉之各項證據，尚無以證明被告購買系爭票
    據之初，即有購得偽造票據之認識，進而為填載金額為偽造
    有價證券之行為，是以「證據有疑，利於被告」之證據法則
    ，僅認被告有購買「人頭支票」持之借款之詐欺犯行，此外
    ，復查無其他積極之證據證明有前開偽造有價證券之犯行，
    職是，被告偽造有價證券之犯行，即屬不能證明，本應依法
    為無罪之諭知，惟檢察官認此部分事實與檢察官起訴事實中
    所載並經本院論罪科刑之詐欺犯行間有裁判上一罪之牽連關
    係，本院就此部分爰不另為無罪之諭知，併此說明。
據上論斷，應依刑事訴訟法第三百六十九條第一項前段、第三百
六十四條、第二百九十九條第一項前段，刑法第二條第一項前段
、第二十八條、第三百三十九條第一項、修正前刑法第四十一條
第一項前段，罰金罰鍰提高標準條例第一條前段、修正前罰金罰
鍰提高標準條例第二條，現行法規所定貨幣單位折算新台幣條例
第二條，判決如主文。
本案經檢察官鍾鳳玲到庭執行職務。
中　　華　　民　　國　　96　　年　　6 　　月　　15　　日
                  刑事第十五庭審判長法  官  吳昭瑩
                                    法  官  李正紀
                                    法  官  李釱任
以上正本證明與原本無異。
檢察官如不服本判決，應於收受送達後十日內向本院提出上訴書
狀，其未敘述上訴之理由者並得於提起上訴後十日內向本院補提
理由書（均須按他造當事人之人數附繕本）。
被告不得上訴。
                                    書記官  洪秋帆
中　　華　　民　　國　　96　　年　　6 　　月　　20　　日
附錄：本案論罪科刑法條全文
刑法第三百三十九條第一項
意圖為自己或第三人不法之所有，以詐術使人將本人或第三人之
物交付者，處五年以下有期徒刑、拘役或科或併科一千元以下罰
金。
